---
title: "Übungen zu grundlegenden Operationen in R"
execute:
  echo: true
  output: false
format: html
filters:
  - quarto
  - line-highlight
  - fold_results
editor: source
---

In dieser Übung wollen wir uns noch einmal mit grundlegenden Operationen in R auseinandersetzen und eine gewisse Sensibilität für häufige Anfängerfehler entwickeln.

## Übung 1

Angenommen, Sie wollen mehr über die Base-R-Funktion `lm` herausfinden. Wie können Sie sich die Hilfe anzeigen lassen?

::: {.callout-tip title="Lösung" collapse="true"}

```{r}
?lm
# oder:
help(lm)
```

:::


## Übung 2

Installieren Sie das über CRAN verfügbare (d.h. einfach mit `install.packages` zu installierende) Paket `swirl` und laden Sie es anschließend.

::: {.callout-tip title="Lösung" collapse="true"}

```{r}
#| eval: false

# installieren:
install.packages("swirl")

# laden:
library(swirl)

# oder:
require(swirl)

```

Tipp: Wenn Sie nicht wissen, ob ein Paket schon installiert ist, können Sie das herausfinden mit

```{r}
is.element("swirl", installed.packages())
```

Übrigens ist `swirl` ein sehr nettes Paket, um interaktiv R zu lernen. Wenn Sie `swirl()` eingeben, können Sie sich in der Konsole durch verschiedene einfache Übungen navigieren.

:::

## Übung 3

Der folgende Loop soll das `n` in *Ich bin n Berliner* durch alle Zahlen von 1 bis 10 ersetzen. Allerdings funktioniert er nicht so, wie er soll. Warum nicht?

```{r}
zahlen <- c(1,3,5,7,9)

for(i in zahlen) {
  print(paste0("Ich bin ", zahlen[i], " Berliner"))
}

```

::: {.callout-tip title="Lösung" collapse="true"}

Das liegt daran, dass der Loop über die Zahlen im Vektor `zahlen` iteriert: 1,3,5,7,9. In der Funktion selbst wird aber das i-te Element des Vektors `zahlen` angesteuert - und solange i die Zahlen im Vektor ansteuert, sind das also das erste, dritte, fünfte, siebte und neunte Element des Vektors! Nun hat der Vektor aber nur `{r} length(zahlen)` Elemente. Deshalb gibt es zwei Möglichkeiten, den Code zu korrigieren:

```{r}

# a) wir geben im Code an, dass wir nicht das i-te
# Element haben wollen, sondern vielmehr i 
# einsetzen möchten:

for(i in zahlen) {
  print(paste0("Ich bin ", i, " Berliner"))
}

# b) Wir ändern den Iterator i, sodass er nicht mehr
# für die Werte im Vektor "Zahlen" steht, sondern 
#vielmehr für die i-te Position innerhalb des 
# Vektors:
for(i in 1:length(zahlen)) {
  print(paste0("Ich bin ", zahlen[i], " Berliner"))
}

```

:::


## Übung 4

Wir wollen herausfinden, ob die Quadratwurzel von 25 5 ist. Der folgende Code funktioniert nicht.

```{r}
#| output: true
#| error: true

sqrt(25) = 5

```

Warum nicht? Bitte korrigieren Sie den Code.

::: {.callout-tip title="Lösung" collapse="true"}
Das einfache Gleichheitszeichen fungiert als Zuweisungsoperator (ähnlich zu `<-`, wenn auch nicht 100% deckungsgleich.) Um zwei Objekte auf Gleichheit zu überprüfen, benötigen wir das doppelte Gleichheitszeichen.

```{r}
#| output: TRUE

sqrt(25) == 5

```

:::


## Übung 5 (etwas schwerer)

Wir erstellen drei Vektoren:

```{r}

spd <- c("Scholz", "Pistorius", "Schwesig", "Lauterbach", "Faeser")
cdu <- c("Merz", "Linnemann", "Spahn", "Prien", "Klöckner")

namen <- c("Lindner", "Wagenknecht", "Scholz", "Spahn", "Pistorius", "Linnemann", "Buschmann", "Schwesig", "Prien", "Lauterbach", "Weidel", "Faeser", "Klöckner")

```

Schreiben Sie einen Loop, der immer dann, wenn eine Person im Vektor `namen` in der SPD ist, "SPD" ausgibt und immer dann, wenn sie in der CDU ist, "CDU".

::: {.callout-tip title="Lösung" collapse="true"}

```{r}

# die basale Lösung ist folgende:
for(i in namen) {
  if(i %in% spd) {
    print("SPD")
  } else if (i %in% cdu) {
    print("CDU")
  }
}


# noch schöner ist es natürlich, wenn wir die Namen mit ausgeben:

for(i in namen) {
  
  # erst den jeweiligen Namen printen:
  print(i)
  
  
  # dann, falls zutreffend, SPD oder CDU:
  if(i %in% spd) {
    print("SPD")
  } else if(i %in% cdu) {
    print("CDU")
  }
}

```

Wenn wir es noch schöner haben wollen, können wir natürlich die Parteizugehörigkeit auch mit der `paste`-Funktion hinter den Namen in Klammern setzen:

```{r}

for(i in namen) {
  if(i %in% spd) {
    print(paste0(i, " (SPD)") )
  } else if(i %in% cdu) {
    print(paste0(i, " (CDU)"))
  # zusätzliches else-Statement, um auch die Namen
  # derer zu printen, die weder in der SPD noch
  # in der CDU sind:
  } else {
    print(i)
  }
}

```



:::

Nun wollen wir aus den Namen noch einen Dataframe erstellen, der wie folgt aussieht:

```{r}
#| echo: false
#| output: true

df <- data.frame(Name = namen)

# leere Spalte für Parteizugehörigkeit:
df$Partei <- NA

# Loop:
for(i in 1:nrow(df)) { # loopen über 1 bis Anzahl der Spalten unseres Dataframes
  if(df$Name[i] %in% spd) {
    df$Partei[i] <- "SPD"
  } else if (df$Name[i] %in% cdu) {
    df$Partei[i] <- "CDU"
  }
}

df

```

::: {.callout-tip title="Lösung" collapse="true"}

Es gibt mehrere Möglichkeiten - mit dem bisher Gelernten können wir es wie folgt machen:

```{r}
df <- data.frame(Name = namen)

# leere Spalte für Parteizugehörigkeit:
df$Partei <- NA

# Loop:
for(i in 1:nrow(df)) { # loopen über 1 bis Anzahl der Spalten unseres Dataframes
  if(df$Name[i] %in% spd) {
    df$Partei[i] <- "SPD"
  } else if (df$Name[i] %in% cdu) {
    df$Partei[i] <- "CDU"
  }
}
```

Alternativ können wir auch die nützliche Funktion `case_when` aus dem Tidyverse verwenden. `case_when` funktioniert wie die ebenfalls sehr nützliche Funktion `ifelse`, die wir bei nur zwei Alternativen verwenden können (sehen Sie sich ggf. `?ifelse` an), lässt sich aber auf beliebig viele Alternativen anwenden und erlaubt auch, einen "Default"-Wert mit `.default` zu definieren.

```{r}

library(tidyverse)

df <- data.frame(Name = namen)

# mit case_when ergänzen:
df$Partei <- case_when(df$Name %in% spd ~ "SPD",
          df$Name %in% cdu ~ "CDU",
          .default = "Andere")

```

```{r}
#| output: true
df
```



:::


Abschließend wollen wir noch die Nicht-SPD/CDU-Politiker*innen ihren jeweiligen Parteien zuordnen. Hier ein Code dafür, der aber noch Fehler enthält. Können Sie die Fehler finden und beheben?

```{r}
#| error: true

for(i in 1:nrow(df)) {
  if(df$Name[i] %in% c("Lindner", "Buschmann")) {
    df$Partei[i] <- "FDP"
  } else if(df$Name=="Wagenknecht") {
    df$Partei[i] <- "BSW"
  } else if(df$Name=="Weidel") {
    df$Partei[i] <- "AfD"
  }
}
```


::: {.callout-tip title="Lösung" collapse="true"}

Die Fehlermeldung sagt es uns bereits: `Error in if (df$Name == "Wagenknecht") { : the condition has length > 1` - wir haben statt einem Element des Vektors (d.h. der Dataframe-Spalte) `df$Name` den gesamten Vektor `df$Name` angesteuert. Wir müssen aber mit `[i]` ein einzelnes Element auswählen:

```{r}

for(i in 1:nrow(df)) {
  if(df$Name[i] %in% c("Lindner", "Buschmann")) {
    df$Partei[i] <- "FDP" 
  } else if(df$Name[i]=="Wagenknecht") { #<<
    df$Partei[i] <- "BSW"
  } else if(df$Name[i]=="Weidel") { #<<
    df$Partei[i] <- "AfD"
  }
}

```

```{r}
#| output: true

df
```


:::


## Übung 6

Finden Sie den Fehler im folgenden Code.

```{r}
#| eval: false
#| error: true

a <- 2
b <- "3"

a + b

```

::: {.callout-tip title="Lösung" collapse="true"}
a + b lassen sich nicht addieren, da b als character formatiert ist. Lässt man die Anführungszeichen weg, die die 3 oben als character ausweist, funktioniert es:

```{r}

a <- 2
b <- 3

a + b


```

:::

🔙 Zurück zur Übersicht